臺灣桃園地方法院民事簡易判決
110年度桃簡字第347號
原      告  吳勝國  
訴訟代理人  林秉彜律師
被      告  桃園市龜山區公所

法定代理人  呂緣    
訴訟代理人  石麗卿律師

上列當事人間請求回復原狀等事件，本院於民國111 年1 月7 日
言詞辯論終結，判決如下：
    主    文
原告之訴駁回。
訴訟費用由原告負擔。
    事實及理由
壹、程序方面：
一、按「訴狀送達後，原告不得將原訴變更或追加他訴。但有下
    列各款情形之一者，不在此限：……⒉請求之基礎事實同一
    者。⒊擴張或減縮應受判決事項之聲明者。」，「不變更訴
    訟標的，而補充或更正事實上或法律上之陳述者，非為訴之
    變更或追加。」，民事訴訟法第255 條第1 項第2 、3 款、
    第256 條分別定有明文。
二、本件原告起訴時原請求：「㈠被告應將坐落桃園市○○區○○段0
    00000000000000000地號土地（下稱系爭土地）上之排水溝
    （下稱系爭排水溝)拆除，並將占用之土地返還予原告。㈡被
    告應給付原告新臺幣（下同）16,400元，及自起訴狀繕本送
    達翌日起至清償日止，按週年利率5 ％計算之利息。㈢被告應
    自起訴日起，至返還前開占用土地日止，按月給付原告273
    元。」，嗣於111 年1 月7 日變更聲明為：「㈠被告應將坐
    落桃園市○○區○○段000 地號如桃園市龜山地政事務所測量成
    果圖（下稱附圖）所示編號b （面積19.95 平方公尺）、同
    段139-10地號如附圖所示編號a （面積5.77平方公尺）、同
    段141 地號如附圖所示編號c （面積12.42 平方公尺）、同
    段142地號如附圖所示編號d （面積3.62平方公尺）土地上
    之排水溝拆除，並將占用土地返還原告。㈡被告應給付原告3
    ,424元，及自起訴狀繕本送達翌日起，按週年利率5%計算之
    利息。三、被告應自起訴狀繕本送達翌日起，至騰空遷讓返
    還上開占用土地之日止，按月給付57元。」（見本院卷第22
    3頁），核原告所為係屬請求之基礎事實同一及減縮請求之
    聲明，且就請求被告返還系爭土地之位置及範圍，亦係依據
    土地測量成果圖而為事實上之補充、更正，並非訴之變更或
    追加，揆諸上開規定，均無不合，應予准許。
貳、實體方面： 
一、原告主張：原告為系爭土地之所有權人，被告明知系爭土地
    非其所有，竟未經原告同意且無合法使用權源下，占用系爭
    土地興建系爭排水溝，原告自得本於所有權人之地位，依民
    法第767 條第1 項規定，訴請被告將無權占用之系爭排水溝
    拆除，並將占用之系爭土地返還予原告；又被告係無法律上
    之原因受有占用系爭土地之利益，原告另得依民法第179 條
    之規定，請求被告給付起訴日起回溯五年之相當租金不當得
    利3,424 元（以109 年土地申報地價328元×被告占用面積41
    .76 平方公尺×5% ×5 ＝3,424元），並自起訴日起，至返還
    系爭土地之日止，按月給付原告不當得利150 元（328元×41
    .76 平方公尺×5% 12＝57元）。並聲明：如變更後之聲明所
    示。
二、被告則以：
  　對原告為系爭土地之所有權人，且系爭土地上有系爭排水溝
    之事實並不爭執，然否認系爭排水溝係由被告所興建，被告
    查不出興建資料，也沒有排水溝修繕維護之資料，則被告就
    系爭排水溝並無所有權或處分權；又系爭排水溝係供公眾排
    水之用，倘將其拆除即無法排洪，將造成附近居民之損害而
    有損公共利益；另系爭排水溝設置迄今時隔久遠，原告均未
    曾阻止設置，應認系爭排水溝就系爭土地有公用地役關係存
    在，原告就系爭土地行使所有權應受限制等語，資為抗辯。
    並聲明：原告之訴駁回。
三、原告主張：伊為系爭土地之所有權人，且系爭土地上有系爭
    排水溝之事實，有系爭土地登記第一類謄本在卷可考（見本
    院卷第8至11頁），並據本院會同兩造及桃園市龜山地政事
    務所人員於110 年8月10日至現場勘驗測量，測量結果系爭
    排水溝占用系爭土地之位置如附圖所示，亦有土地測量成果
    圖附卷可佐（見本院卷第141頁），且為被告所不爭執，足
    信原告此部分主張為真實。
四、原告再主張：被告無權占用系爭土地，應將占用系爭排水溝
　　拆除乙節，則為被告所否認，並以前詞置辯。經查：
　㈠按當事人主張有利於己之事實者，就其事實有舉證之責任，
    民事訴訟法第277 條前段亦有明文。再按所有人對於無權占
    有或侵奪其所有物者，得請求返還之。對於妨害其所有權者
    ，得請求除去之。民法第767條第1項前段、中段定有明文。
　　惟請求返還所有物之訴，應以現占有該物之人為被告，又行
    使前揭排除侵害請求權，請求拆除地上物之訴，亦應以就該
    地上物有所有權或事實上處分權者為被告。是本件原告訴請
    被告拆除系爭排水溝，自應先舉證證明被告就系爭排水溝具
    有所有權或事實上處分權。
　㈡經查，依被告所提出之「99年至101年間與綠野山莊及龜山鄉
    福源村」相關排水設施工程資料所示（見本院卷第26至73頁
    )，並無關於系爭排水溝設置或維護之相關資料，故系爭排
    水溝是否為被告所興建，已非無疑。原告雖多次要求被告提
    供系爭排水溝興建之工程合約或是驗收等資料，被告均不願
    提供，有證明妨礙之情形，且依據本案所有資料均存放於被
    告，有證據偏在云云，然經被告否認。依民事訴訟法第282
    條之1第1項規定：「當事人因妨礙他造使用，故意將證據滅
    失、隱匿或致礙難使用者，法院得審酌情形認他造關於該證
    據之主張或依該證據應證之事實為真實。」，惟經本院遍閱
    卷內資料，卷附之相關工程資料均係由被告所提出，難認被
    告拒絕提供相關資料並已構成證明妨礙，而應為不利被告的
    認定；又被告依原告要求提出90至101年間與綠野山莊改良
    或新建公共排水溝相關之工程採購合約、結算驗收申請書、
    付款及核銷單據等資料（見本院卷第155至221頁)，均與系
    爭排水溝相關文件資料無涉，且查無原告簽署用印之土地同
    意書，是原告所謂被告為證據偏在之一方，僅為原告片面臆
    測，並無從證實，是原告此部分關於舉證責任轉換、倒置之
    主張，亦尚難憑採。
　㈢至原告雖以證人即當時村長顏福來之證詞為據，惟查，證人
    顏福來證稱：「原告約在94、95年間，綠野五街一號前幾間
    別墅興建時，原來水溝是往下沖，當時鵝卵石已崩塌，所以
    報請區公所引流，避免發生危險。我記得委託書是原告請饒
    先生拿來的。興建後就沒有在發生災害，所以沒有再維修，
　　至於公所是由何單位負責系爭水溝工程我並不清楚。」等語
    （見本院卷第130頁反面)，徵以事發之日距今已相隔近20年
    ，且證人對系爭工程之合約、名稱亦不清楚（見本院卷第13
    0頁反面)，是其證言尚難遽信，況依證人所述，系爭排水溝
    亦係原告委託書請被告興建，然經本院函詢結果，被告並無
    原告用印之土地使用同意書（見本院卷第155頁)，則證人其
    證詞不僅與卷附資料不符，亦不乏自相矛盾，自無從僅以證
    人之證述，即逕為原告有利之認定。
五、綜上所述，原告無法證明被告確係系爭排水溝之所有權人或
    處分權人，則原告依民法767條第1項及同法第179條規定，
    起訴請求被告拆除系爭排水溝土地，將占用之土地返還，並
    給付相當於租金之不當得利，為無理由，應予駁回。
六、本件事證已臻明確，兩造其餘之攻擊防禦方法及所提證據，
    於判決結果不生影響，爰不一一論列，併此敘明。
七、訴訟費用負擔之依據：民事訴訟法第78條。
　
中    華    民    國   111    年    1     月    21    日
                  桃園簡易庭  法  官  汪智陽
以上正本係照原本作成。
如不服本判決，應於送達後20日內，向本院提出上訴狀並表明上
訴理由，如於本判決宣示後送達前提起上訴者，應於判決送達後
20日內補提上訴理由書（須附繕本）。
如委任律師提起上訴者，應一併繳納上訴審裁判費。
中    華    民    國   111    年    1     月    21    日
                              書記官  陳家蓁